臺灣彰化地方法院刑事判決　　　九十五年度交訴字第一六七號
公　訴　人　臺灣彰化地方法院檢察署檢察官
被　　　告　丑○○
選任辯護人　林世祿　律師
上列被告因過失致死案件，經檢察官提起公訴（九十五年度偵字
第八五九三號），本院判決如下：
    主  文
本件公訴不受理。
    理  由
一、公訴意旨略以：被告丑○○（原名陳美緞）以駕駛廣告車為
    業，為從事駕駛業務之人，於民國九十四年十一月二十九日
    下午四時許，在彰化縣埔鹽鄉瓦村天清宮廣場，駕駛車牌
    號碼八Ｌ─五一四七號自用小貨車倒車時，本應注意汽車倒
    車時，應謹慎緩慢，並應注意其他車輛及行人，而依當時日
    間有自然光線、該處係一廣場、無障礙物等情形，又無不能
    注意之情事，竟疏未注意，即貿然倒車後退，致不慎撞上該
    自小貨車後方由被害人施吉興所騎乘之腳踏車，造成被害人
    施吉興受有左股挫傷併左股骨頸骨折之傷害，經送醫急救後
    ，仍於同年十二月二十日凌晨四時三十分許，因急性心肺衰
    竭而不治死亡，因認被告涉有刑法第二百七十六條第二項之
    業務過失致人於死罪嫌。
二、公訴人認被告丑○○涉有上開業務過失致死罪嫌，無非係以
    被告於偵訊時之供述、證人施錫銘、謝深池、蔡明岳於偵訊
    時之證述、道安醫院、陳松整復所出具之診斷證明書及彰化
    縣埔鹽鄉衛生所開立之死亡證明書各一份在卷為其主要論據
    。訊據被告固坦認伊於九十四年十一月二十九日下午四時許
    ，因以日薪新臺幣一千元，受僱於真實姓名、年籍不詳之魏
    姓男子，乃駕駛車牌號碼八Ｌ─五一四七號之反賄選宣傳車
    ，行經彰化縣埔鹽鄉瓦村天清宮廣場，且因在上開時、地
    ，駕駛前開自用小貨車倒車時，因疏未注意被害人施吉興騎
    乘腳踏車在後之狀況而貿然倒車，乃不慎撞及被害人施吉興
    騎駛之腳踏車，並致被害人施口興受有左股挫傷併左股骨頸
    骨折之傷害等情不諱，然堅決否認有何業務過失致死之犯行
    ，辯稱：伊固坦認因其駕車不慎而使被害人施吉興受有左股
    挫傷併左股骨頸骨折之傷害，然被害人施吉興所受之前開傷
    害並不致於發生死亡之結果，伊於被害人施吉興死亡之前一
    日，前去探望被害人施吉興時，被害人施吉興還有說有笑，
    被害人施吉興之死亡與伊車禍之過失行為並無關聯等語。
三、經查：
（一）本件有關以下所引用被告丑○○以外之人於審判外之言詞
      或書面陳述，而不符合刑事訴訟法第一百五十九條之一至
      第一百五十九條之四之規定者，業經公訴人、被告及選任
      辯護人於本院準備程序明示同意作為證據（被告及其選任
      辯護人，於本院九十五年十月二十日第一次進行準備程序
      之際，雖就公訴人所提出作為證據之彰化縣埔鹽鄉衛生所
      開立之死亡證明書，爭執其證據能力；惟嗣於本院九十六
      年四月二十七日準備程序時，則更正表示對於公訴人所提
      出之全部證據，均同意具有證據能力等語），且均經本院
      於審理時當庭直接提示而為合法之調查，公訴人、被告及
      選任辯護人亦均未於言詞辯論終結前聲明異議，本院審酌
      前開證據作成或取得之狀況，認為適當而均得以作為證據
      供本院調查、判斷（至有關其內容之證據力部分，則均詳
      如後述），是前開證據依刑事訴訟法第一百五十九條之五
      之規定，均具有證據能力，先予敘明。
（二）按犯罪事實應依證據認定之，無證據不得認定犯罪事實，
      刑事訴訟法第一百五十四條第二項定有明文。復按所謂認
      定犯罪事實之證據，係指足以認定被告確有犯罪行為之積
      極證據而言，該項證據自須適合於被告犯罪事實之認定，
      始得採為斷罪資料；又事實之認定，應憑證據，如未能發
      現相當證據，或證據不足以證明，自不能以推測或擬制之
      方法，以為裁判基礎，最高法院二十九年上字第三一０五
      號、四十年臺上字第八六號判例著有明文。又按告訴人之
      指訴，係以使被告受刑事訴追為目的，是其陳述是否與事
      實相符，仍應調查其他證據以資審認（最高法院五十二年
      臺上字第一三００號判例意旨參照）。復按認定犯罪事實
      所憑之證據，無論係直接證據或間接證據，其為訴訟上之
      證明，須於通常一般之人均不致有所懷疑，而得確信其為
      真實之程度者，始得據為有罪之認定，倘其證明尚未達到
      此一程度，而有合理性之懷疑存在時，法院復已就其心證
      上之理由予以闡述，敘明其如何無從為有罪之確信，因而
      為無罪之判決者，不得遽指為違法，最高法院七十六年臺
      上字第四九八六號著有判例。
（三）本件被告於九十四年十一月二十九日下午四時許，因其業
      務而駕駛車牌號碼八Ｌ─五一四七號自用小貨車之反賄選
      宣傳車，行經彰化縣埔鹽鄉瓦村天清宮廣場倒車時，因
      疏未注意車後狀況，不慎與騎乘自行車之被害人施吉興（
      十二年五月二十三日出生）發生碰撞，並因此使被害人施
      吉興受有左股挫傷併左股頸骨折之傷害等情，為被告坦認
      在卷，並有道安醫院及陳松整復所出具之診斷證明書各一
      份在卷可憑。又被害人施吉興嗣於九十四年十二月二十日
      上午四時三十分許，在址設彰化縣田尾鄉○○路九八巷十
      九號陳松整復所內死亡，並經彰化縣埔鹽鄉衛生所主任蔡
      明岳行政相驗後，開立死亡證明書一紙（死亡證字第二五
      七號），該死亡證明書之死亡原因欄載明「１、直接引起
      死亡之疾病或傷害：甲、急性心肺衰竭。乙、（甲之原因
      ）老邁。」等語，後因被害人施吉興之家屬於被害人施吉
      興死亡後，與保險公司人員商談理賠事宜時，前開保險公
      司人員認依前開死亡證明書看來，被害人施吉興並非因車
      禍造成死亡，經被害人施吉興之家屬提供道安醫院之診斷
      證明書與彰化縣埔鹽鄉衛生所，該所主任乃另開具死亡證
      明書（死亡證字第二五七號），並於該份死亡證明書之死
      亡原因欄記載「１、直接引起死亡之疾病或傷害：甲、急
      性心肺衰竭。乙、（甲之原因）老邁。」，且於上開死亡
      證明書死亡原因欄內「２、其他對於死亡有影響之疾病或
      身體狀況（但與引起死亡之疾病或傷害無直接關係者）」
      處補為填載「左股挫傷併左股骨頸骨折」等字樣等情，已
      據證人即被害人施吉興之子丁○○於本院審理時證述屬實
      ，並有上開彰化縣埔鹽鄉公所出具之死亡證明書影本共二
      紙在卷可考。而本案被告是否有公訴人起訴之業務過失致
      死罪嫌，主要應予審認者即為被告駕車不慎撞及被害人施
      吉興之過失行為，與被害人施吉興之死亡間，有無刑法上
      之「相當」因果關係存在。
（四）按刑法上之過失，指對於構成犯罪之事實，按其情節，應
      注意並能注意而不注意而言，且其過失行為與結果間，在
      客觀上有相當因果關係始得成立。又所謂相當因果關係，
      係指依經驗法則，綜合行為當時所存在之一切事實，為客
      觀之事後審查，認為在一般情形下，有此環境、有此行為
      之同一條件，均可發生同一之結果者，則該條件即為發生
      結果之相當條件，行為與結果即有相當之因果關係。反之
      若在一般情形下，有此同一條件存在，而依客觀之審查，
      認為不必皆發生此結果者，則該條件與結果並不相當，不
      過為偶然之事實而已，其行為與結果間即無相當因果關係
      可言（最高法院七十六年度臺上字第一九二號判例意旨參
      照）。
（五）被害人施吉興於車禍後，曾有姓名、年籍均不詳之廟公，
      前來為被害人施吉興按壓受傷之處，並認尚無大礙等情，
      已據被告於本院準備程序時陳明，核與證人即在場目睹上
      情之施錫銘於九十五年七月十二日偵訊時證稱：「（問：
      民國九十四年十一月二十九日下午四點許，你人在哪裡？
      ）現場發生車禍的時候，我人沒有在那邊。但是有人打電
      話給（我）說發生車禍時，我人就馬上到那邊。那時被告
      有說他倒車的時候，有稍微撞到被害人。他的腳有稍微撞
      到。那時他就需要有人扶著，不能自己走路。（問：當時
      如何處置？）我們當時在廟裡的廟祝他會一點國術，他就
      摸了被害人的腳，他說抓看看，他認為沒有什麼大礙。」
      等語相符。又被害人施吉興嗣於九十四年十一月三十日，
      經其家屬送往道安醫院診治，經醫生建議轉送大醫院開刀
      治療，惟因被害人施吉興之家屬自行認定被害人年事已高
      ，不宜進行手術，乃決定採取中醫療法，並於同日將被害
      人施吉興送往陳松整復所住院治療，迄被害人施吉興九十
      四年十一月二十日死亡前，均在陳松整復所往院治療等情
      ，已據證人丁○○於本院審理時證述綦詳。
（六）又證人丁○○於本院審理時證稱其曾於本院準備程序陳稱
      ：「我父親（即被害人施吉興）死亡的前一天還可以說話
      ，．．．車禍當天我父親痛的受不了，後來去陳松那裡治
      療，案發之後，過了一陣子，我有去看他，我沒有聽到他
      喊痛，我看他的外觀，聽他說話、表情，一切都很正常，
      在被害人死亡前都是癸○○（亦為被害人施吉興之子）在
      場，．．．當時他睡在我父親的旁邊，我聽癸○○說，我
      父親死亡前是安詳的走了，是在睡夢中就走了」等語；再
      經本院就被害人施吉興因車禍所受傷害，於其在陳松整復
      所住院後之情況及被害人施吉興死亡前之身體狀況等情，
      函詢陳松整復所，經該所函覆稱：「病患施吉興於民國九
      十四年十一月三十日（註：應為二十九日）因車禍被撞（
      左股骨頸骨骨折）之傷勢，由西醫院轉入本整復所，其傷
      勢紅腫骨折，如病歷所載骨折部住疼痛難堪，經病患家屬
      主訴患者本人患有慢性心肺臟疾病，本整復所施予整骨外
      敷治療，經一週後紅腫傷勢緩和。病患慢性病方面則由病
      患家屬給予原來就診之醫療院所，開立處方服用。唯病患
      年事已高，就常理慢性心肺疾病較容易在冬季急性發作導
      致死亡，本整復所僅就其骨折部分做骨傷科方面處理，至
      於死亡原因應由原就診專業內科醫師判斷，是否因骨折可
      能併發慢性阻塞肺疾急性發作致命」等語，有陳松診復所
      九十五年十二月二十八日函文一件在卷可查。是依證人丁
      ○○前開於本院審理時之證述及陳松整復所之上揭函文內
      容，被害人施吉興因本件車禍所受傷害，於經陳松整復所
      施予整骨外敷治療後，被害人施吉興之疼痛及紅腫傷勢已
      有緩和趨勢。
（七）再被害人施吉興於車禍發生前（依文雄醫院函附本院之病
      歷摘要表，係自九十二年三月間起九十四年一月二十六日
      止之期間內，陸續住院三次接受該院診療），曾因慢性阻
      塞性肺病合併肺炎與心律不整之疾病，而在文雄醫院住院
      三次治療一情，有文雄醫院九十六年一月二日（九六）文
      雄字第００一號函文及該函所附之病歷（含門診病歷、出
      院病歷摘要及病歷摘要表）在卷可考；又被害人施吉興曾
      在文雄醫院經診斷有陳舊性心肌梗塞，並在財團法人私立
      高雄醫學大學附設中和紀念醫院，因陳舊性肺結核、慢性
      阻塞性肺疾病就診之病史，亦有財團法人私立高雄醫學大
      學附設中和紀念醫院九十六年一月八日高醫附行字第０九
      六０００００七二號函及該函檢附之病歷（含病歷、出院
      病歷摘要、內科住院病歷、放射線科報告、檢驗科檢驗報
      告等）在卷證人即可稽。而證人即道安醫院醫師於九十五
      年六月二十日偵訊時證述：「（問：被害人施吉興是否於
      九十四年十一月三十日至道安醫院就診？）是。（問：當
      時施吉興受傷的程度？）他當時他說他腿不能動，但沒有
      看到外傷，當時有照Ｘ光，顥示出來的結果為左股骨頸骨
      折。（問：我只有跟他家人建議說要做手術治療，有照Ｘ
      光、打針、口服藥。（問：被害人施吉興該傷害，如沒有
      立即治療是否會產生急迫的危險？）不會。（問：如沒有
      立即治療，是否會產生後遺症？）不會，只是會產生行動
      不便。（問：若要治療，要如何治療？）手術治療。（問
      ：一般人與被害人若有相同的傷害，是否會產生相同的危
      險性？）年紀不同的危險性也不一樣，年紀大如果拖延治
      療會有併發症，例如褥瘡、骨質可能會退化。（問：被害
      人於九十四年十二月二十日因急性心肺衰竭死亡，與本件
      之傷害有無關係？）不一定有關係，因為該病人已經八十
      幾歲，若本身就有心臟病的病歷史的話，就沒有關係，若
      沒有心臟病，就脫不了關係。（問：病人若不能自由行動
      ，對他的免疫力是否有影響，是否可能導致心肺衰竭？）
      有，根據醫學報導左股骨頸骨折的病患，不接受手術治療
      的話，一、二年就會死亡，接受手術治療的話，就有機會
      可能復原，本件死亡年紀甚大，是否適合手術，還要視他
      的身體狀況，且本件死者只有到本院就診一次，就沒有再
      來了」等語。
（八）另證人即彰化縣埔鹽鄉衛生所主任蔡明岳於九十五年八月
      二十四日偵訊時證稱：「（問：九十四年十二月二十日施
      吉興的死亡證明書是否你所簽發？）是。（問：施吉興死
      亡原因？）老邁、急性心肺衰竭。」等語，又彰化縣埔鹽
      鄉公所開具之施吉興死亡證明書中所載之「急性心肺衰竭
      」，為短時間內心肺功能通通喪失之意，一般為死亡狀況
      之通稱，衛生所醫師係根據家屬陳述及遺體外觀判斷，開
      給死亡診斷書，亦有彰化縣埔鹽鄉衛生所九十五年十二月
      二十二日彰鹽衛字第０九五００００四二二號函文一件在
      卷可憑。雖證人蔡明岳於前開偵訊時亦證述：被害人施吉
      興於九十四年十一月二十九日所受傷害與其於同年十二月
      二十日之死亡「應該」有相關，其「覺得」被害人施吉興
      所患之慢性阻塞性肺疾急性發作係因本案車禍造成之「可
      能性」相當高等語。惟被害人施吉興死亡後，未經檢察官
      、法醫相檢及解剖，其死因是否確為慢性阻塞性肺疾急性
      發作而死亡，實尚有疑，且酌以證人蔡明岳上開證述內容
      之「應該」、「覺得」、「可能性」等用語，均係出於其
      個人臆測之詞，又證人蔡明岳對被害人施吉興之遺體為行
      政相驗時，係根據被害人施吉興之家屬之陳述及遺體外觀
      判斷，已敘明如前，而證人蔡明岳證述：被害人施吉興因
      本案車禍所受之傷害，與被害人施吉興之死亡應該有相關
      ，其覺得被害人施吉興所患之慢性阻塞性肺疾急性發作係
      因本案車禍造成之可能性相當高等情，實均無法單由被害
      人施吉興之遺體外觀而為準確判斷，是證人蔡明岳上開證
      述內容，尚無法作為對被告不利之事證。
（九）依前揭說明，被害人施吉興死亡後，其家屬並未報請臺灣
      彰化地方法院檢察署檢察官率同法醫進行相驗、解剖，而
      無從查明被害人施吉興之確切死因。又被害人施吉興於車
      禍發生前即經診斷有陳舊性心肌梗塞等嚴重疾病，且被害
      人施吉興因本案車禍所受之傷害，並無非立即治療即有生
      命危險之情事，況依證人丁○○於本院審理時之證述及前
      揭陳松整復所之函文內容，被害人施吉興之傷勢似有緩和
      之趨向，是被害人施吉興之死亡，是否係本件車禍傷害所
      造成，或單獨係因被害人施吉興自身之心臟疾病所致，誠
      已有疑。又被害人施吉興於本件車禍受傷後，曾先由不詳
      姓名之廟公推拿其受傷部位，後於翌日經道周醫院診療後
      ，建議被害人施吉興應轉往大醫院進行手術治療，然被害
      人施吉興之家屬未將被害人施吉興送往大醫院診療評估是
      否適宜進行手術，即逕自決定採取中醫治療，並於同日將
      被害人施吉興送往陳松整復所住院治療，由陳松整復所施
      以整骨外敷治療，是被害人施吉興自九十四年十一月二十
      九日下午四時許發生車禍受傷後，至同年十二月二十日上
      午四時許死亡止，於被害人施吉興因車禍所受傷害至其死
      亡之期間內，已有上開不詳姓名之廟公對被害人施吉興之
      受傷處予以推拿，其手法是否適當、正確，有無可能加重
      被害人施吉興之傷勢等無可查考之原因介入，及被害人施
      吉興之家屬於尚未採取道周醫院專業醫師之建議，將被害
      人施吉興先送往大醫院作更詳細之診療評估後，再決定是
      否適宜採取可治癒被害人施吉興傷勢之手術醫療前，即逕
      自決定對被告施吉興施以中醫治療而將被害人施吉興送往
      陳松整復所住院，如此，有無使被害人施吉興喪失治癒傷
      勢之機會之因素介入，實亦有疑，且依上開理由欄三、（
      七）所述，被害人施吉興亦有可能因其心臟方面之疾病（
      與被害人施吉興因本案車禍所受傷害無關）而死亡；公訴
      人起訴書理由欄認「被害人自案發迄其死亡之二十一日內
      ，均係因本件車禍而送醫轉院治療中，除本件車禍外，並
      無其他外力因素介入」等語，尚有誤會。
（十）綜上所陳，被害人施吉興因本案車禍所受之傷勢非重，如
      未予治療，並無立即之生命危險，又被害人施吉興自本案
      車禍受傷至死亡止，除被告駕車不慎之過失行為外，另亦
      有如理由欄三、（九）所示之其他可能導致其死亡之獨立
      因素介入，而被害人施吉興之確實死亡原因，因其死亡後
      ，未經檢察官會同法醫相驗、解剖，已難查考，實尚難以
      被告有前開過失行為、被害人施吉興於車禍發生後二十一
      日後死亡及證人蔡明岳於偵查中單以行政相驗時所見被害
      人施吉興遺體外觀而未審酌全卷之猜測證述，即逕率予認
      定被告前揭過失行為與被害人施吉興之死亡間，確具有刑
      法所定之相當因果關係無疑。而本件經本院將全卷送請法
      務部法醫研究所鑑定之結果，亦同認：死者即被害人施吉
      興為八十二歲老翁，且亦有嚴重心臟、肺臟疾病等，綜合
      研判一般人在一般醫療條件下似可痊癒之客觀研判，死者
      施吉興之死亡與車禍之責任應較輕，綜合研判似無法認定
      被害人施吉興之死亡與車禍有相當因果關係等情，有法務
      部法醫研究所九十六年四月二十四日法醫理字第０九六０
      ０００四０五號函附之法醫文書審查鑑定書一份在卷可考
      ；蒞庭檢察官於本院審理時，聲請另將本案送由臺灣大學
      附設醫院或其他教學單位鑑定、聲請傳訊調查證人即法務
      部法醫研究所鑑定人員或再行向法務部法醫研究所函詢及
      聲請調查證人即被害人施吉興在陳松整復所之主治醫師，
      揆諸前揭說明，本院認均已無調查之必要，附此敘明。而
      本件被告所為，核係犯刑法第二百八十四條第二項前段之
      業務過失傷害罪嫌，且因公訴人起訴書犯罪事實欄已載明
      被告因業務過失致被害人施吉興受傷之事實，本院自應予
      以審理。
四、按告訴乃論之罪，告訴人於第一審辯論終結前得撤回其告訴
    ；又告訴經撤回者，應諭知不受理之判決，刑事訴訟法第二
    百三十八條第一項、第三百零三條第三款分別定有明文。公
    訴人起訴書雖認被告係涉犯刑法第二百七十六條第二項之業
    務過失致死罪嫌，然經本院審理之結果，認被告僅成立刑法
    第二百八十四條第二項前段之業務過失傷害罪，已敘明如前
    ，依同法第二百八十七條前段之規定，係屬告訴乃論之罪，
    茲因被告業與告訴人即被害人施吉興之配偶庚○○○、被害
    人施吉興之子女己○○、壬○○、癸○○、甲○○、子○○
    、戊○○、辛○○、丙○○、乙○○及丁○○共計十一人調
    解成立，且已將賠償金全數給付完畢（此據證人丁○○於本
    院審理時證述為真），並據告訴人庚○○○、己○○、壬○
    ○、癸○○、甲○○、子○○、戊○○、辛○○、丙○○、
    乙○○及丁○○於第一審理辯論終結前，具狀表明撤回告訴
    ，有刑事撤回告訴狀一份在卷可稽，揆諸前揭說明，自應諭
    知被告不受理之判決。
據上論斷，應依刑事訴訟法第三百零三條第三款，判決如主文。
本案經檢察官吳芙如到庭執行職務
中    華    民    國   九十六 年    七    月  二十四  日
                  　交通法庭    審判長法官  李雅俐
                                法      官  唐中興
                                法      官  林秉暉
以上正本證明與原本無異。
如不服本判決，應於判決送達後十日內，向本院提出上訴狀（應
附上訴狀繕本），上訴於臺灣高等法院臺中分院。
告訴人或被害人對於判決如有不服具備理由請求檢察官上訴者，
其上訴期間之計算係以檢察官收受判決正本之日期為準。
中    華    民    國   九十六 年    七    月  二十四  日
                                書  記  官  陳秀娟
